臺北高等行政法院判決
                                      100年度簡字第365號
原      告　楊盛麟即御鼎土木包工業
被      告　桃園縣政府
代　表　人　吳志揚（縣長）住同上
上列當事人間營造業法事件，原告不服內政部中華民國100 年3
月23日台內訴字第0990232898號訴願決定，提起行政訴訟，本院
判決如下：
    主  文
原告之訴駁回。
訴訟費用由原告負擔。
　　事實及理由
一、程序事項：
    本件因屬不服行政機關所為罰鍰處分而涉訟，其標的之金額
    為新臺幣（下同）10萬元，係在40萬元以下，依行政訴訟法
    第229 條第1 項第2 款規定，應適用簡易程序，本院並依同
    法第233 條第1 項規定，不經言詞辯論，逕行裁判。
二、事實概要：
    原告於民國（下同）98年1月1日自行停業，卻未依營造業法
    第20條及同法施行細則第16條規定，於停業日起3個月內，
    將其營造業登記證書及承攬工程手冊送繳中央主管機關或縣
    （市）主管機關註記，遲於99年1 月25日始向被告申請補辦
    停業登記，案經被告移送桃園縣營造業審議委員會懲戒，經
    該委員會以99年8 月30日99桃營審字第011 號決議書：「主
    文：御鼎土木包工業處以『新臺幣10萬元罰鍰』之處分。」
    被告據以99年8 月30日府工建字第0990335655號函檢附決議
    書予原告。原告不服，經提起訴願遭駁回，遂提起本件行政
    訴訟。
三、本件原告主張：
  (一)原告之代表人楊盛麟於96年3 月因口腔癌開刀，無力兼顧事
    業，故於98年1 月初自行停業，惟因家務繁忙，且不知自行
    停業須依營造業法第20條及同法施行細則第16條規定，於停
    業日起3 個月內，將其營造業登記證書及承攬工程手冊送繳
    中央主管機關或縣（市）主管機關註記，以致遲於99年1 月
    25日始向被告申請補辦停業登記。惟營造業法第20條第1 項
    並無「須於停業日起3 個月內為註記」之限制，是原告縱遲
    於99年1 月25日始申請補辦停業登記，然終究已完成辦理註
    記而符合營造業法第20條第1 項之規定，尚難指原告有何未
    依該條規定辦理之情事，被告依同法第55條第1 項第4 款規
    定對原告處罰鍰，即無所據。
  (二)按司法院釋字第619 號解釋意旨，關於因期限之經過致發生
    一定法律效果涉及裁罰性行政處分構成要件，亦應保留由法
    律定之。所謂行政罰則，係對於違反行政法義務者所加之制
    裁規定，其制裁方式，恆以剝奪或限制人民權利方式為之，
    自應以法律定之，尤其有關構成處罰之要件及處罰額度，不
    能逕以概括授權之法規命令規定，司法院釋字第313 號、第
    390 號、第394 號、第402 號及第426 號解釋已闡釋甚明。
    因此，關於因期限之經過致發生一定法律效果是否均得授權
    由行政機關決定，應視期限是否僅生公法上失權之效果，抑
    或涉及裁罰性行政處分之構成要件而定；若為前者，因其為
    執行法律所需之細節性或技術性事項，固非不得授權由行政
    機關訂定之，若為後者，則涉及增加人民義務之負擔，因此
    對人民違反行政法上義務之行為科處罰鍰，涉及人民權利之
    限制，其處罰之構成要件及數額，應由法律定之，釋字第31
    3 號、第394 號與第423 號解釋，均一再重申該意旨。若法
    令涉及期間之規定，必須視其法律性質與功能而為判斷，並
    非可一概而論均屬細節性、技術性事項之補充規範，故可任
    由行政機關發布施行細則或命令。期間之規定若僅涉及人民
    公法上失權之效果，固非不得以法律授權行政機關以法規命
    令或解釋性行政規則定之（釋字第322 號、第480 號解釋參
    照），但若涉及裁罰性行政處分之構成要件，則必須保留由
    法律定之，不得授權行政機關以法規命令定之（釋字第423
    號、第491 號、第511 號解釋參照）。營造業法施行細則第
    16條係依據營造業法第72條規定概括授權內政部定之，僅屬
    法規命令之性質，據以為對原告之裁罰依據，其適法性即非
    無疑。且依營造業法施行細則第16條規定，若營造業於3 個
    月後1 日始加以申報，亦屬違反作為義務而應受到處罰，此
    形同由行政機關以法規命令方式決定裁罰性行政處分之構成
    要件規定，依前揭釋字第619 號解釋意旨，即有違憲法第23
    條法律保留原則等情。並聲明求為判決撤銷訴願決定及原處
    分。
四、被告則以：
    按營造業法第20條第1 項、第55條第1 項第4 款、第72條及
    同法施行細則第16條規定，營造業停業時即有送繳註記義務
    ，並授權主管機關發布命令為補充規定，內政部遂訂定營造
    業法施行細則，該施行細則第16條即為營造業停業註記義務
    之補充規範，被告援此認事用法尚非無據。又營造業法及同
    法施行細則尚無營造業逾停業註記期限時，主管機關應先限
    期通知補辦手續，逾期未辦始能裁罰之規定。被告於作成原
    處分前，曾兩次通知原告應辦理停業註記，惟原告縱非故意
    不無過失，而仍未於期限內申請停業註記，其違規事實客觀
    上明白足以確認等語，資為抗辯。並聲明求為判決駁回原告
    之訴。
五、兩造之爭點：被告以原告於98年1月1日自行停業，卻未於停
    業日起3 個月內，將其營造業登記證書及承攬工程手冊送繳
    中央主管機關或縣（市）主管機關註記，違反營造業法第20
    條第1 項規定，爰依同法第55條第1 項第4 款處原告罰鍰，
    是否合法？
六、本院之判斷：
　(一)按「營造業自行停業或受停業處分時，應將其營造業登記證
    書及承攬工程手冊送繳中央主管機關或直轄市、縣（市）主
    管機關註記後發還之；復業時，亦同。」「營造業有下列情
    事之一者，處新臺幣10萬元以上50萬元以下罰鍰：……四、
    自行停業、受停業處分、復業或歇業時，未依第20條規定辦
    理者。」「本法施行細則，由中央主管機關訂定之。」「營
    造業自行停業、受停業處分、復業或歇業時，應於停業、復
    業或歇業日起3 個月內，依本法第20條規定辦理。」營造業
    法第20條第1 項、第55條第1 項第4 款、第72條及同法施行
    細則第16條分別定有明文。
　(二)經查，原告於98年1月1日自行停業，經被告通知仍未於停業
    日起3 個月內，將其營造業登記證書及承攬工程手冊送繳中
    央主管機關或縣（市）主管機關註記，遲於99年1 月25日始
    向被告申請補辦停業登記之事實，有被告98年1 月5 日府商
    登字第0980500118號函、98年1 月8 日府工建字第09800076
    94號函、土木包工業登記（變更登記）申請書、被告99年1
    月27日府工建字第0990033817號函附卷可稽（見被告提出之
    答辯卷第1-5 頁），且為原告所不爭執，自堪信為真實。從
    而，被告以原告違反營造業法第20條及同法施行細則第16條
    規定，依同法第55條第1 項第4 款規定處原告10萬元罰鍰，
    洵屬有據，於法並無不合。
  (三)原告雖主張其因家務繁忙，且不知自行停業須於停業日起3
    個月內，將營造業登記證書及承攬工程手冊送繳被告註記云
    云。惟按「不得因不知法規而免除行政處罰責任。」行政罰
    法第8 條前段定有明文，又法律公布後，人民即有遵守之義
    務。本件原告之違章行為成立，已如前述，其自不得以事務
    繁忙且不知法令規定為由，而主張免除其行政處罰責任。是
    原告此部分之主張，洵不足採。
  (四)原告又主張營造業法施行細則第16條係行政機關依據營造業
    法第72條規定概括授權訂定，屬法規命令之性質，其以法規
    命令方式決定裁罰性行政處分之構成要件規定，有違憲法第
    23條法律保留原則云云。經查：
  1.按「對於人民違反行政法上義務之行為處以裁罰性之行政處
    分，涉及人民權利之限制，其處罰之構成要件及法律效果，
    應由法律定之，以命令為之者，應有法律明確授權，始符合
    憲法第23條法律保留原則之意旨」，司法院釋字第619 號解
    釋固著有明文，惟「何種事項應以法律直接規範或得委由命
    令予以規定，與所謂規範密度有關，應視規範對象、內容或
    法益本身及其所受限制之輕重而容許合理之差異：諸如剝奪
    人民生命或限制人民身體自由者，必須遵守罪刑法定主義，
    以制定法律之方式為之；涉及人民其他自由權利之限制者，
    亦應由法律加以規定，如以法律授權主管機關發布命令為補
    充規定時，其授權應符合具體明確之原則；若僅屬與執行法
    律之細節性、技術性次要事項，則得由主管機關發布命令為
    必要之規範，雖因而對人民產生不便或輕微影響，尚非憲法
    所不許」「國家對人民自由權利之限制，應以法律定之，且
    不得逾越必要程度，憲法第23條定有明文。如為便利法律之
    實施，以法律授權主管機關發布命令為補充規定，其內容須
    符合立法意旨，且不得逾越母法規定之範圍。其在母法概括
    授權情形下所發布者，是否超越法律授權，不應拘泥於法條
    所用之文字，而應就該法律本身之立法目的，及其整體規定
    之關聯意義為綜合判斷」，亦經司法院釋字第443 號及第61
    2 號解釋在案。
  2.查營造業法施行細則第16條規定，營造業自行停業、受停業
    處分、復業或歇業時，應於停業、復業或歇業日起3 個月內
    ，依營造業法第20條規定將其營造業登記證書及承攬工程手
    冊送繳中央主管機關或直轄市、縣（市）主管機關註記，係
    中央主管機關基於營造業法第72條規定，為執行同法第20條
    有關停業、復業及歇業登記證書及工程手冊之送繳事項，所
    為之技術性之程序規定。觀之營造業法第20條及第55條第1
    項第4 款規定，均已就涉及自行停業、受停業處分、復業或
    歇業之營造業者，應將營造業登記證書及承攬工程手冊送繳
    註記之義務及違反之法律效果，以法律明文規定，而將其送
    繳期間之技術性執行事項，授權由中央主管機關訂定之，並
    不違反法律保留原則。原告認營造業法施行細則第16條係行
    政機關以法規命令方式規定裁罰性行政處分之構成要件，有
    違憲法第23條法律保留原則，顯係對法令之誤解，是原告此
    部分之主張，亦非可採。
七、綜上所述，原告所訴均委無足採，被告以原告於98年1月1日
    自行停業，卻未依營造業法第20條及同法施行細則第16條規
    定，於停業日起3 個月內，將其營造業登記證書及承攬工程
    手冊送繳中央主管機關或縣（市）主管機關註記，遲於99年
    1 月25日始向被告申請補辦停業登記，案經被告移送桃園縣
    營造業審議委員會決議處以10萬元罰鍰，被告據以原處分檢
    附決議書予原告，於法並無違誤，訴願決定予以維持，亦無
    不合。原告仍執前詞，訴請撤銷，為無理由，應予駁回。
八、據上論結，本件原告之訴為無理由，依行政訴訟法第233 條
    第1 項、第98條第1 項前段，判決如主文。
中　　華　　民　　國　　100　 年　　7　　 月　　29　　日
　　　　　　　　　臺北高等行政法院第二庭
                                    法  官　陳姿岑
上為正本係照原本作成。
本件以訴訟事件所涉及之法律見解具有原則性者為限，始得於本
判決送達後20日內向本院提出上訴狀並表明上訴理由，如已於本
判決宣示後送達前提起上訴者，應於判決送達後20日內補具上訴
理由（均按他造人數附繕本），且經最高行政法院許可後方得上
訴。
中　　華　　民　　國　　100　 年　　7　　 月　　29　　日
 　　　　　　　　　　 　　          書記官  李依穎